【裁判字號】    98,訴,326
【裁判日期】    981111
【裁判案由】    強盜
【裁判全文】
臺灣士林地方法院刑事判決               98年度訴字第326號
                                       98年度訴字第356號
公  訴  人  臺灣士林地方法院檢察署檢察官
被      告  丁○○
指定辯護人  張藝騰  律師
上列被告因強盜案件，經檢察官提起公訴（98年度偵字第11330
號、98年度偵字第11467號），本院判決如下：
    主  文
丁○○意圖為自己不法之所有，攜帶兇器，以強暴脅迫至使不能
抗拒，而取他人之物，處有期徒刑參年陸月，扣案紅色刀柄之水
果刀壹把、塑膠膠帶壹捲、米色安全帽壹頂、黑色口罩壹個均沒
收。又意圖為自己不法之所有，攜帶兇器，以強暴脅迫至使不能
抗拒，而取他人之物，處有期徒刑參年陸月，扣案黑色刀柄之水
果刀壹把、塑膠膠帶壹捲、粉紅色安全帽壹頂、黑色口罩壹個均
沒收。又意圖為自己不法之所有，攜帶兇器，以強暴脅迫至使不
能抗拒，而取他人之物，處有期徒刑參年陸月，扣案黑色刀柄之
水果刀壹把、塑膠膠帶壹捲、米色安全帽壹頂、黑色口罩壹個均
沒收。又意圖為自己不法之所有，攜帶兇器，以強暴脅迫至使不
能抗拒，而取他人之物，處有期徒刑參年陸月，扣案黑色刀柄之
水果刀壹把、塑膠膠帶壹捲、已使用之塑膠膠帶參條、米色安全
帽壹頂、黑色口罩壹個均沒收。應執行有期徒刑拾年，扣案紅色
及黑色刀柄之水果刀各壹把、米色及粉紅色之安全帽各壹頂、黑
色口罩壹個、塑膠膠帶壹捲、已使用之塑膠膠帶參條均沒收。
    事  實
一、丁○○原從事保全工作，因覺收入不敷支出日常生活之費用
    ，竟萌生貪念，分別基於意圖為自己不法之所有，先向不知
    情之徐禎憶借用車牌號碼EHD─270號、橘色山葉VINO型之輕
    型機車（下稱系爭機車）後，於：
  (一)民國98年7月29日5時33分許，騎乘系爭機車至臺北市○○
      區○○街382號1樓「OK便利超商」，先以塑膠膠帶貼住車
      牌及左上臂刺青，身著藍色夾克（夾克手臂間有白色條紋
      ）、黑色長褲，頭戴米色半罩式加防風罩安全帽、黑色口
      罩，手持客觀上可供兇器使用之紅色刀柄之水果刀1把進
      入店內，以右手持刀作勢攻擊、左手抓住店員林俊成後肩
      衣領、喝令林俊成交出店內收銀機、保險櫃錢財之強暴脅
      迫方式，使林俊成心生畏懼致不能抗拒，強行取走店內現
      金共新臺幣（下同）4,294元，得手後旋即騎乘系爭機車
      逃逸，沿途並將該水果刀丟棄於臺北市松山區○○○路○
      段1 號路旁，為清潔隊員林志賢拾獲，林志賢事後知悉該
      水果刀為強盜所用，交付警方扣案。
  (二)另於98年8月6日5時55分許，騎乘系爭機車至臺北市內湖
      區○○○路○段296巷33號「OK便利超商」，先以塑膠膠帶
      貼住車牌，穿著紫色雨衣、粉紅色半罩式安全帽、黑色口
      罩，手持客觀上可供兇器使用之黑色刀柄之水果刀1把進
      入店內，向店員丙○○佯稱欲購買香菸，待丙○○走進櫃
      台後，即進入櫃台內，自後以前揭水果刀抵住丙○○之左
      腹部，向丙○○喝令稱：將收銀機打開，否則就刺下去等
      語之強暴脅迫方式，使丙○○心生畏懼致不能抗拒，強行
      取走店內現金2,500元，得手後旋即騎車逃逸。
  (三)又於98年8月6日6時許，騎乘已以塑膠膠帶貼住車牌之系
      爭機車至臺北市內湖區○○○路○段123巷32號「萊爾富便
      利超商國醫店」，穿著淺藍色雨衣、米色半罩式安全帽、
      黑色口罩，手持前揭客觀上可供兇器使用之黑色刀柄之水
      果刀1把進入店內，向店員楊宏棋佯稱欲購買香菸，待楊
      宏棋欲刷條碼時，即走進櫃台，以前揭水果刀在楊宏棋頸
      部前方比劃，向楊宏棋喝令稱：收銀機打開等語之強暴脅
      迫方式，使楊宏祺心生畏懼致不能抗拒，強行取走店內現
      金1,300元，得手後旋即騎車逃逸。
  (四)再於98年8月12日3時50分許，騎乘系爭機車至臺北市○○
      區○○街30號「萊爾富便利超商堯湖店」，先至店內購買
      啤酒至外飲用，後以塑膠膠帶貼住車牌及左上臂刺青，身
      著黑長褲、白汗衫、米色半罩式安全帽、黑色口罩，手持
      前揭客觀上可供兇器使用之黑色刀柄之水果刀1把進入店
      內，向店員甲○○佯稱欲購買香菸，待甲○○轉身欲拿取
      香菸時，即進入櫃台，以前揭水果刀抵住甲○○之左腹部
      ，向甲○○喝令稱：收銀機打開等語之強暴脅迫方式，使
      甲○○心生畏懼致不能抗拒，強行取走店內現金10,010元
      及香菸1包，得手後旋即騎車逃逸。
  (五)嗣98年8月12日5時40分許，丁○○甫為前揭編號 (四)所
      示犯行後，騎乘系爭機車行經臺北市○○區○○路295巷
      與江南街117巷8弄口，因行跡可疑為警攔查時，主動向攔
      查員警戊○○及庚○○自首前揭編號 (四)所為犯行而接
      受裁判，另主動向後續至現場處理之臺北市政府警察局內
      湖分局偵查隊員警乙○○自首前揭編號 (二)、(三)所為
      犯行而接受裁判，並扣得系爭機車（已交車主徐禎憶領回
      ）、香菸1包、現金新臺幣（下同）10,010元（均已交店
      員甲○○領回）、黑色刀柄之水果刀1把、黑色及綠色口
      罩各1個、統一發票1張、米色及粉紅色安全帽各1頂、塑
      膠膠帶1捲、已使用之塑膠膠帶3條、粉紅色雨衣1件，丁○○後於臺北市政府警察局松山分局員警己○○借訊時，
      亦主動自首前揭編號 (一)所為犯行而接受裁判，始均為
      警查悉上情。
二、案經臺北市政府警察局內湖分局及松山分局報告臺灣士林地
    方法院檢察署檢察官偵查起訴。
    理  由
一、證據能力之判斷：
  (一)查本件被告丁○○所為不利於己之陳述，並無出於強暴、
      脅迫、利誘、詐欺、疲勞訊問、違法羈押或其他不正之方
      法，亦非違反法定障礙事由經過期間不得訊問或告知義務
      之規定而為，依刑事訴訟法第156條第1項、第158條之2規
      定，應認均有證據能力。
  (二)本件資以認定被告犯罪事實之其他供述及非供述證據（詳
      見後述），檢察官、被告及辯護人於本院調查證據時，並
      未於言詞辯論終結前聲明異議，本院審酌該等供述證據作
      成時之情況，認為適當，且亦無其他違背法定程序而取證
      之情形，依刑事訴訟法第159條之5規定、第158條之4反面
      解釋，自有證據能力。
二、得心證之理由：
    訊據被告丁○○對上揭犯罪事實均坦承不諱，核與證人即車
    牌號碼EHD─270號輕型機車之車主徐禎憶、證人即店員丙○○、楊宏祺、甲○○、林俊成、及證人即拾獲被告犯罪事實
    編號 (一)犯行所使用水果刀之清潔工林志賢等證述相符（
    見98年度偵字第11330號卷第29-31、14-16、17-19、94-98
    、20-23、24-28頁、98年度偵字第11467號卷第3-5、6-8、
    本院卷第59-71頁、98年度偵字第11467號卷第9-11頁），犯
    罪事實編號 (一)部分並有店內及路口監視錄影畫面翻拍照
    片共15張（見98年度訴字第356號卷第5-12頁）、犯罪事實
    編號 (二)部分並有店內及路口監視錄影畫面翻拍照片共19
    張（見98年度偵字第11330號卷第51-52、65-72頁）、犯罪
    事實編號 (四)部分並有店內監視錄影畫面翻拍照片8張（見
    98年度偵字第11330號卷第103-106頁）在卷可稽，復有車牌
    號碼EHD-270號車籍資料、查獲現場照片（見98年度偵字第
    11330號卷第79、53-58頁）、扣案之紅色及黑色刀柄之水果
    刀各1把、黑色口罩1個、統一發票1張、米色及粉紅色之安
    全帽各1頂、塑膠膠帶1捲及已使用之塑膠膠帶3條可資佐證
    ，是被告前開自白，核與事實相符，應可採信。本件事證明
    確，被告犯行堪以認定，應依法論科。
三、論罪科刑：
  (一)按刑法第321條第1項第3款所規定之兇器，其種類並無限
      制，凡客觀上足對人之生命、身體、安全構成威脅，具有
      危險性之兇器均屬之，且祇須行為時攜帶此種具有危險性
      之兇器為已足，並不以攜帶之初有行兇之意圖為必要，最
      高法院79年度臺上字第5253號判例要旨可資參照。查被告
      丁○○先後所持用之紅色及黑色刀柄之水果刀2把，於客
      觀上均足以對人之生命、身體、安全構成威脅，為兇器之
      一種，核其4次所為，均係犯強盜罪而有刑法第321條第1
      項第3款之攜帶兇器之情形，應論以同法第330條第1項之
      加重強盜罪。又其前後4次犯行，犯意各別，應予分論併
      罰。
  (二)次按刑法第62條之所謂發覺，係指有偵查犯罪職權之公務
      員已知悉犯罪事實與犯罪之人而言，而所謂知悉，固不以
      確知其為犯罪之人為必要，但必其犯罪事實，確實存在，
      且為該管公務員所確知，始屬相當，如犯罪事實並不存在
      而懷疑其已發生，或雖已發生，而為該管公務員所不知，
      僅係推測其已發生而與事實巧合，均與已發覺之情形有別
      ；又此所謂發覺，固非以有偵查犯罪權之機關或人員確知
      其人犯罪無誤為必要，而於對其發生嫌疑時，即得謂為已
      發覺，但此項對犯人之嫌疑，仍須有確切之根據得為合理
      之可疑者，始足當之，若單純主觀上之懷疑，要不得謂已
      發生嫌疑，有最高法院75年台上字第1634號、72年台上字
      第641號判例可供參照。查：
    1.訊據證人即攔查員警戊○○結證：因接獲通報說有勤教所
      說的強盜案嫌疑人出沒，故去巡邏，發現被告沒開大燈，
      車牌以膠帶貼掩，又是騎乘橘色機車，且服裝、身形與先
      前強盜案之被害人描述相同，故向前攔查被告，攔下被告
      後，在被告屁股口袋發現1把水果刀，故問被告剛才是否
      有去搶超商，被告當下就承認，當時伊不知道犯罪事實編
      號 (四)之強盜案，該案也非勤教時所說的強盜案等語（
      見98年度訴字第326號卷第61-63頁）、證人即攔查員警庚○○結證：勤教時說強盜案嫌犯騎乘橘色VINO機車、身高
      180 以上、左手有刺青、身著黑褲子白襯衫，巡邏時伊發
      現被告未開啟大燈、車牌及左手臂以膠帶黏貼，疑似之前
      翻拍強盜案的影像，故向前攔查，伊攔下被告後，發現被
      告口袋有刀，故問被告剛才有無要去犯案，被告承認剛搶
      了一家超商但地點不清楚，勤務中心當時是說有看到疑似
      先前其他強盜案的嫌疑人，並不是接到犯罪事實編號 (四
      ) 強盜案之通報等語（見98年度訴字第326號卷第65-67頁
      ）、及證人即至現場處理之臺北市政府警察局內湖分局偵
      查隊員警乙○○結證：犯罪事實編號 (四)是被告剛搶完
      ，店員還來不及報案，因認被告與先前強盜案嫌犯特徵相
      符，故詢問被告，被告即承認剛才有行搶等語（見98年度
      訴字第326號卷第94頁），足見員警固認被告特徵與先前
      勤教所述強盜犯特徵相符而向前攔查詢問被告，惟對犯罪
      事實編號 (四)之強盜案尚屬不知而僅係懷疑其發生，依
      前揭判例意旨，與「已發覺」之情形有別，是被告於犯罪
      事實編號 (四)未被職司偵查犯罪之公務員發覺前，即主
      動向員警自首而接受裁判，應認已符合自首要件，爰依刑
      法第62條前段規定，減輕其刑。
    2.又訊據證人乙○○結證：逮捕被告前，內湖分局只有犯罪
      事實編號 (二)強盜案之報案紀錄，被告落網後，伊問被
      告除了犯罪事實編號 (二)之強盜案外有無犯下他案，被
      告即承認有犯罪事實編號 (三)之犯行，伊事後才去查證
      這件強盜案等語（見98年度訴字第326號卷第94頁），佐
      以該案被害人即店員楊宏棋製作警詢筆錄時間為98年8月
      12日（見98年度偵字第11330號卷第20-23頁），已係被告
      遭查獲後，足見犯罪事實編號 (三)之強盜案於被告坦承
      時尚為員警所不知，是被告於犯罪事實編號 (三)未被職
      司偵查犯罪之公務員發覺前，即主動向員警自首而接受裁
      判，亦符合自首要件，爰依刑法第62條前段規定，減輕其
      刑。
    3.另觀諸被告為犯罪事實編號 (二)犯行時係身著雨衣，與
      其遭查獲當時未著雨衣而僅著短袖上衣，在身形上仍有相
      當之差異，有監視錄影畫面翻拍照片在卷可佐（見98年度
      偵字第11330號卷第65-72、103-106頁），而訊之證人乙○○則結證：犯罪事實編號 (二)強盜案在查獲被告時已
      有報案紀錄，嫌犯特徵為183公分以上、穿雨衣及黑色長
      褲、戴口罩及安全帽、持類似鐵器工具、騎乘VINO橘黃色
      機車，雖有拍到機車在巷口經過，但不知車牌號碼，故沒
      有針對特定對象在查，只有依據特徵查等語（見98年度訴
      字第326號卷第94-95頁），惟衡諸強盜案件中嫌犯戴安全
      帽及口罩等為遮掩身份之手法尚屬普遍，手持兇器以壓制
      被害人意志及以交通工具代步以方便逃逸等情亦屬常見，
      甚且多次犯行均以不同贓車代步亦有可能，況被告經查獲
      時並未著雨衣致身形上有相當差異已如前述，則員警既尚
      未就特定對象清查，僅以前揭非足以辨識及特定對象之特
      徵對被告產生嫌疑，難謂符合「有確切之根據得為合理之
      可疑」之「已發覺」情事，應認被告係於犯罪事實編號 (
      二)未被職司偵查犯罪之公務員發覺前，即主動向員警自
      首並接受裁判，符合自首要件，應依刑法第62條前段規定
      ，減輕其刑。
    4.再訊之證人即至臺北市政府警察局內湖分局借訊被告之松
      山分局員警己○○固結證：被告遭查獲後，伊比對先前犯
      罪事實編號 (一)之店內監視錄影帶，認與被告身高、體
      型相符，騎乘工具也是橘黃色機車，故去借訊等語（見98
      年度訴字第326號卷第97頁），惟觀諸被告為犯罪事實編
      號 (一)犯行時係身著深色長袖寬鬆外套，與其遭查獲當
      時僅著短袖上衣有違，路口監視器畫面則模糊而無法辨識
      騎士面孔及車牌號碼，有監視錄影畫面翻拍照片在卷可佐
      （見98年度訴字第356號卷第5-12頁、98年度偵字第11330
      號卷第103-106頁），另證人己○○亦結證：該店監視器
      畫面無法看出強盜案身分，現場採獲指紋亦未留下，路口
      監視器畫面所拍攝機車車號看不清楚也無法解析，是到內
      湖分局製作筆錄後被告才承認等語（見98年度訴字第326
      號卷第97頁），則員警未知犯嫌身分及車牌號碼，僅因身
      形及車輛顏色等特徵對被告產生嫌疑即去借訊，同前所述
      尚難認已「有確切之根據得為合理之可疑」發覺被告為犯
      罪事實編號 (一)強盜案之犯嫌，應認被告於製作筆錄時
      坦承屬於犯罪事實編號 (一)未被職司偵查犯罪之公務員
      發覺前，主動向員警自首並接受裁判，而符合自首要件，
      亦應依刑法第62條前段規定，減輕其刑。
  (三)爰審酌被告係因一時經濟困頓使為本件犯行，其犯罪動機
      及手段；又被告未曾受有期徒刑以上刑之宣告，有臺灣高
      等法院被告前案紀錄表在卷可稽，其品行及生活狀況；另
      被告正值青年，不思上進，竟於凌晨時分持刀至便利商店
      內強取財物，嚴重影響社會治安，對社會秩序及人民生活
      安全危害甚鉅，其犯罪所生危害；惟被告歷經偵、審程序
      ，始終坦承犯行，深表悔悟，且與多數店家及受害店員達
      成和解，有和解書6紙可稽，其犯後態度等一切情狀，分
      別量處如主文所示之刑，並定其應執行刑。至被告之選任
      辯護人固以被告因經濟困頓一時失慮始為本件犯行，犯後
      自首、自白犯行並積極配合偵審程序，且已深具悔意並彌
      補被害人損害，被害人亦願意原諒被告之犯行，其犯罪情
      狀顯可憫恕，請依刑法第59條酌減其刑云云。惟按刑法第
      59 條之得酌量減輕其刑者，必須犯罪另有特殊之原因與
      環境等情，而在客觀上足以引起一般同情，認為即予宣告
      法定最低度刑期猶嫌過重者，始有其適用，至於犯罪之動
      機、犯罪之手段或犯罪後之態度等情狀，僅可為法定刑內
      從輕科刑之標準，不得據為酌量減輕之理由，最高法院91
      年度台上字第733號判決意旨可資參照，查被告業經本院
      依刑法第62條前段規定減輕其刑，已非量處法定最低度刑
      期之刑度，況其僅因欠缺生活費用即起意強盜犯案，客觀
      上並無何可資引起一般人同情之處，殊無堪資憫恕可言，
      揆之前引說明，尚難執刑法第59條規定再予減輕其刑。另
      檢察官依刑法第90條之規定，以被告有犯罪習慣聲請諭知
      刑前強制工作部分，查被告無犯罪前科，且自95年8月起
      至本案犯行前，均有正當工作，有臺灣高等法院被告前案
      紀錄表、德侒保全股份有限公司人事資料表及在職證明書
      各1 紙附卷足憑，雖因一時經濟困頓而為本次犯罪，惟依
      卷內現存事證尚難即認其有犯罪之習慣或有何因遊蕩或懶
      惰成習而為本件犯行之情事，是依比例原則，綜合其所表
      現之危險性及對其未來之期待性等情以觀，本院認宣告如
      主文所示之刑，與被告犯行之處罰已屬相當，並足收儆懲
      之效，尚無另宣告強制工作以預防矯治其社會危險性之必
      要，爰不另諭知於刑之執行前令入勞動場所強制工作，附
      此敘明。
  (四)扣案之紅色刀柄之水果刀1把係被告為犯罪事實編號 (一)
      犯行之用；黑色刀柄之水果刀1把係被告為犯罪事實編號(
      二)、(三)、(四)犯行之用，米色安全帽1頂係被告為犯罪
      事實編號 (一)、(三)、(四)犯行之用，粉紅色安全帽1頂
      係被告為犯罪事實編號 (二)犯行之用，黑色口罩1個及塑
      膠膠帶1捲均係被告為犯罪事實編號 (一)、(二)、(三)、
      (四)犯行之用，已使用之塑膠膠帶3條係被告為犯罪事實
      編號 (四)犯行之用，為證人丙○○、楊宏祺、甲○○、
      林俊成及林志賢證述如前，又前揭物品均係被告所有以供
      其為加重強盜犯行之用，亦據被告供明在卷，爰依刑法第
      38條第1項第2款之規定，於各該主文項下併予宣告沒收。
      至扣案之粉紅色雨衣1件及綠色口罩1個，無證據證明係供
      被告犯罪所用或犯罪所得之物，又非違禁物，爰不予宣告
      沒收，附此敘明。
據上論斷，應依刑事訴訟法第299條第1項前段，刑法第330條第1
項、第321條第1項第3款、第62條前段、第51條第5款、第38條第
1項第2款，判決如主文。
本案經檢察官江耀民到庭執行職務。
中    華    民    國    98    年    11    月    11    日
                  刑事第三庭審判長法  官  李育仁
                                  法  官  孫曉青
                                  法  官  謝佳純
以上正本證明與原本無異。
如不服本判決應於收受判決後10日內向本院提出上訴書狀，並應
敘述具體理由；其未敘述上訴之理由者，應於上訴期間屆滿後20
日內向本院補提理由書（均須按他造當事人之人數附繕本），切
勿逕送上級法院。
                                  書記官  游育慈
中    華    民    國    98    年    11    月    11    日
附錄本案論罪科刑法條：
刑法第321 條
犯竊盜罪而有左列情形之一者，處6 月以上、5 年以下有期徒刑
：
一、於夜間侵入住宅或有人居住之建築物、船艦或隱匿其內而犯
    之者。
二、毀越門扇、牆垣或其他安全設備而犯之者。
三、攜帶兇器而犯之者。
四、結夥三人以上而犯之者。
五、乘火災、水災或其他災害之際而犯之者。
六、在車站或埠頭而犯之者。
前項之未遂犯罰之。
刑法第330條
犯強盜罪而有第321 條第1 項各款情形之一者，處7 年以上有期
徒刑。
前項之未遂犯罰之。


司法院資訊處製作；財團法人民間司法改革基金會備份。
